【裁判字號】    98,台上,4195
【裁判日期】    980723
【裁判案由】    違反貪污治罪條例
【裁判全文】
最高法院刑事判決            九十八年度台上字第四一九五號
上   訴   人  台灣高等法院台南分院檢察署檢察官
上訴人即被告  甲○○
被        告  乙○○
上列上訴人等因被告等違反貪污治罪條例案件，不服台灣高等法
院台南分院中華民國九十八年四月十六日第二審判決（九十八年
度上訴字第一九０號，起訴案號：台灣台南地方法院檢察署九十
六年度偵字第四六０八、四九五０、五五五七、八九八三號），
提起上訴，本院判決如下：
    主  文
原判決關於甲○○部分撤銷，發回台灣高等法院台南分院。
其他上訴駁回。
    理  由
甲、發回（即甲○○）部分：
本件原判決撤銷第一審關於上訴人即被告甲○○圖利部分之科刑
判決，改判仍論甲○○以公務員對於非主管或監督之事務，明知
違背法令，利用身分圖他人不法之利益，因而獲得利益罪，處有
期徒刑貳年，褫奪公權貳年。並就公訴意旨另略以：甲○○擔任
台灣南投地方法院檢察署檢察官期間，於民國九十三年十月至九
十四年三月間偵辦忠財營造有限公司（下稱忠財公司）涉嫌虛報
人頭「陳金洲」薪資逃漏稅捐之違反稅捐稽徵法案件（同署九十
三年度他字第八一五號、九十四年度偵字第一二七０號），違背
職務收受該公司負責人方德福之父即被告乙○○（前立法委員）
經由黃昶明（九十二年九月十五日更名前為黃國南，業經檢察官
緩起訴處分確定）交付之賄賂，乃未將方德福案件簽報移轉有管
轄權之台灣台南地方法院檢察署偵辦，僅以告訴人所告之對象係
法人無犯罪能力為由將該案不起訴處分，無故不使方德福受追訴
，因認甲○○涉犯貪污治罪條例第四條第一項第五款違背職務收
賄、刑法第一百二十五條第一項第三款後段濫權不追訴罪嫌，經
審理結果，認為不能證明甲○○有違背職務收受賄賂等事實，因
而維持第一審關於該部分諭知甲○○無罪之判決，駁回檢察官該
部分在第二審之上訴。固非無見。
惟查：一、貪污治罪條例第六條第一項第五款之對於非主管或監
督之事務，利用職權機會或身分圖利罪，其利用身分圖利者，以
行為人之身分，對於該事務有某種影響力，而據以圖利為必要；
且該所謂對於該事務有無影響力，係從客觀上加以觀察，因行為
人之身分及其行為，致使承辦該事務之公務員，於執行職務時，
心理受其拘束而有影響，行為人並因而圖得不法利益者而言。原
判決事實認定甲○○因友人嚴春霖在國道三號高速公路駕車超速
，為內政部警政署國道公路警察局第八警察隊（下稱第八警察隊
）掣單舉發，委請甲○○以檢察官身分代為處理上開交通違規事
項，以免遭舉發、罰款，甲○○乃利用其係檢察官身分對於警察
行司法偵查等職權措施具有影響力，以便箋書寫：「王隊長道立
勛啟：本人於94.8.23 下午，因臨時須趕赴現場，不及調派公務
車，請友人駕車急載前往，不慎超速貴轄遭攔，時值本人車內午
息，未及時建請免予開罰，是否可請貴隊長代轉請准免予受罰。
弟甲○○敬上」等不實文詞，並蓋用「檢察官甲○○」職章，寄
送第八警察隊，該隊收到便箋後，誤信為真，遂就甲○○上開便
箋意旨，表明同意撤銷舉發，致函交通部公路總局台中區監理所
南投監理站（下稱南投監理站），而經該站據以辦理撤銷嚴春霖
之上開罰單，圖利嚴春霖，使獲得免繳罰款之不法利益等情，並
於理由說明略謂：依調度司法警察條例規定，檢察官有指揮司法
警察官、命令司法警察之權；司法警察官、司法警察受檢察官之
指揮命令者，應即照辦，不得藉詞延擱；該管檢察署之檢察長對
於著有成績或有廢弛職務之情形之司法警察，並有獎、懲之權，
且國道公路員警在承辦刑事案件時，有可能受檢察官依據調度司
法警察條例之規定指揮監督及考核，則檢察官對於第八警察隊員
警，顯具有相當之影響力等情，為其認定甲○○上述行為應成立
貪污治罪條例上揭圖利罪之依據。然第八警察隊對第一審函詢其
同意撤銷舉發上開嚴春霖交通違規事件之法源依據為何，據覆稱
係依據：(一)內政部警政署七十四年十一月二十三日警署刑司字第
92946 號函釋「情治單位之偵防車執行偵防任務需要而超速，且
經單位主管查證屬實，可免予處罰。」(二)高速公路及快速公路交
通管制規則第五條第一項前段、第二項「汽車行駛高速公路及快
速公路，應依速限標誌指示。在高速公路及快速公路上執行任務
之……警備車……，其行車速率不受前項規定之限制。……」(三)
道路交通安全規則第九十三條第二項「……警備車……執行任務
時，得不受前項行車速度之限制，……」。(四)交通部六十五年八
月五日交路（65）字第07021 號、交通部六十六年二月二十八日
交路（68）＜似為（66）之誤載＞字第0174007021號函釋「執行
任務中之警備車……在緊急且又必要之情況下，得排除標線、標
誌之禁止行駛……。」等情（見第一審卷二第五六至五九頁），
經敘明其同意撤銷舉發之法律上依據。準此，第八警察隊之承辦
人員究係因調度司法警察條例之規定，認甲○○當時具檢察官之
身分，而於客觀上對該隊有影響力；抑或係因收到甲○○以檢察
官身分所具之上開內容不實之便箋後，主觀上誤信甲○○為執行
公務之需致發生行車超速之情形，因而陷於錯誤，乃依憑上開法
源依據予以同意撤銷舉發，即饒有詳求之餘地。若係後者，甲○
○所利用之檢察官身分或其職權機會，對於第八警察隊之撤銷上
開罰單，具有如何之影響關係？以上各情，因攸關認定甲○○之
上開行為，是否該當貪污治罪條例第六條第一項第五款圖利罪之
構成要件，自應詳加究明論斷。原判決未斟酌上揭事證，查究釐
清、論敘明白，即遽行判決，自嫌調查職責未盡及理由欠備。二
、「證據之證明力，由法院本於確信自由判斷。但不得違背經驗
法則及論理法則。」刑事訴訟法第一百五十五條第一項定有明文
。黃昶明自九十六年一月十八日之偵查中起，迄九十七年七月三
十一日在第一審作證時，對其轉交賄款予甲○○之事實，一再證
述：九十三年十二月間某日，伊與甲○○在台南縣永康市○○路
「烏家莊餐廳」用餐，劉繁致打電話並帶乙○○、陳忠煌前來，
伊與乙○○、劉繁致、陳忠煌（與劉繁致均經檢察官緩起訴處分
確定）到餐廳外面，乙○○交付現金新台幣（下同）十萬元給劉
繁致，劉繁致再轉交給伊，之後伊在該餐廳廁所將該款項交予甲
○○收受；幾天後，劉繁致又電話約伊至台南市○○路「吃吃喝
喝海產店」，交伊八萬元，伊從中取去三萬元，餘款五萬元在高
雄市「六合夜市」交給甲○○等語，證人陳紫玲（黃昶明之女友
）於偵查中亦證稱：伊在「烏家莊餐廳」那天，有看到黃昶明跟
劉繁致或甲○○一起去廁所等語，且劉繁致、陳忠煌、乙○○於
偵查中均表示，乙○○交付十萬元予黃昶明後，劉繁致即離開「
烏家莊餐廳」之情，劉繁致於偵、審中並證述：伊在烏家莊餐廳
當時，看到陳忠煌交錢十萬元給甲○○或黃昶明等語（見偵字第
一八０九八號卷第四九、五０、八六頁，他字第一七五一號卷第
四一至四三、四六、四七、五０至五二頁）。綜合上開人員所證
，似足見劉繁致於黃昶明取得乙○○交付之賄款後即行離去，其
後與黃昶明一同前往廁所之人應為甲○○，而非劉繁致。況黃昶
明涉犯行賄罪，早經檢察官於九十六年六月九日為緩起訴處分，
有該處分書在卷可稽（見偵字第一八０九八號卷第五四、五五頁
），其於九十七年七月三十一日在第一審作證時，當無被追訴或
羈押之考量或顧忌，而有不實陳述之虞，然其仍當庭指證甲○○
在其承辦上開案件中索賄，並已交付賄款予甲○○收受，其證詞
之可信性自難低為評價。又倘甲○○經由黃昶明出面與乙○○等
人接洽以索賄在先，乙○○復已親赴有甲○○在場之餐廳會合，
並在多人知悉之情況下交付款項，黃昶明亦似無不伺機隨即轉交
甲○○之理。原審未見及此，反以黃昶明係為獲得撤銷羈押及緩
起訴利益，有為不利甲○○供述之可能，乃以黃昶明之證詞有所
偏頗，而不予採信，認甲○○並無被訴之收受賄賂事實，其對證
據證明力之判斷，衡諸經驗、論理等證據法則難謂並無違背。以
上或為上訴意旨所指摘，或為本院得依職權調查之事項，應認原
判決關於甲○○部分有撤銷發回更審之原因。原判決關於甲○○
另被訴涉犯刑法第一百二十五條第一項第三款後段之濫權不追訴
罪嫌部分，依公訴意旨與前揭發回之違背職務收受賄賂部分有裁
判上一罪關係，依審判不可分原則，應一併撤銷發回，附予說明
。
乙、駁回（即乙○○）部分：
按刑事訴訟法第三百七十七條規定：上訴於第三審法院，非以判
決違背法令為理由，不得為之。是提起第三審上訴，應以原判決
違背法令為理由，係屬法定要件。如果上訴理由書狀並未依據卷
內訴訟資料，具體指摘原判決不適用何種法則或如何適用不當，
或所指摘原判決違法情事，顯與法律規定得為第三審上訴理由之
違法情形，不相適合時，均應認其上訴為違背法律上之程式，予
以駁回。原判決就乙○○被訴上揭行賄甲○○，涉犯貪污治罪條
例第十一條第一項之行賄罪嫌部分，維持第一審關於諭知乙○○
無罪部分之判決，駁回檢察官該部分在第二審之上訴，業經敘明
：本件雖經乙○○坦承交付賄款予黃昶明之情事，然忠財公司上
揭遭檢舉違反稅捐稽徵法第四十一條之案件，經偵查結果，依證
人即忠財公司工頭陳榮睿及其僱用之工人張偉成之證詞，可知確
有自稱「陳金洲」者冒用「陳金洲」之姓名至忠財公司工作，致
不知情之工頭陳榮睿據以申報薪資，陳榮睿並無虛報薪資所得之
行為，且無其他證據足資證明忠財公司之負責人知悉該「陳金洲
」係冒名者而故為不實之申報。故依該案卷證資料，應認忠財公
司並無逃漏稅捐之情事，依實質調查之結果，亦不應對忠財公司
負責人追訴。是則甲○○未對方德福為偵辦或移轉管轄行為，並
無違背法令之處，而乙○○縱基於行賄甲○○之意思而交付賄賂
，並不該當前開行賄罪名，第一審諭知乙○○無罪，委無不合等
情。核其論斷有卷內證據資料可考，所認定乙○○並非以公務員
違背職務行為為行賄對象，不成立貪污治罪條例之行賄罪，於法
尚無違誤。檢察官關於此部分上訴意旨略稱：甲○○未將忠財公
司移轉管轄，又未將該公司負責人方德福另簽分案件偵辦，屬違
背職務之行為等語。然依卷內資料，尚難認甲○○有違背案件管
轄規定之故意，且依黃昶明、乙○○等所供，其等無非係為忠財
公司或負責人免受追訴為目的而行賄甲○○，而非以使甲○○故
意違背有關案件管轄規定為行賄對價，自不能僅以甲○○之處理
上開案件有無違背案件管轄之規定，執為論定乙○○應負行賄罪
責之依據。經核檢察官此部分上訴意旨，係置原判決所為明白論
斷於不顧，仍持已為原判決指駁之陳詞，專憑己意再事爭辯，或
任意指摘原判決違法，難認已符合首揭法定之第三審上訴要件，
其上訴違背法律上之程式，應予駁回。
據上論結，應依刑事訴訟法第三百九十七條、第四百零一條、第
三百九十五條前段，判決如主文。
中    華    民    國  九十八  年    七    月  二十三  日
                      最高法院刑事第九庭
                          審判長法官  邵  燕  玲
                                法官  李  伯  道
                                法官  孫  增  同
                                法官  李  英  勇
                                法官  蔡  彩  貞
      本件正本證明與原本無異
                                      書  記  官
中    華    民    國  九十八  年    七    月   三十   日
                                                      V


司法院資訊處製作；財團法人民間司法改革基金會備份。
